【裁判字號】    99,台上,3330
【裁判日期】    990528
【裁判案由】    違反銀行法
【裁判全文】
最高法院刑事判決            九十九年度台上字第三三三０號
上  訴  人  甲○○
選任辯護人  俞兆年律師
上列上訴人因違反銀行法案件，不服台灣高等法院中華民國九十
七年四月二日第二審判決（九十六年度上訴字第四九六六號，起
訴案號：台灣板橋地方法院檢察署九十五年度偵字第一九六００
號），提起上訴，本院判決如下：
    主  文
上訴駁回。
    理  由
按刑事訴訟法第三百七十七條規定，上訴於第三審法院，非以判
決違背法令為理由，不得為之。是提起第三審上訴，應以原判決
違背法令為理由，係屬法定要件。如果上訴理由書狀並未依據卷
內訴訟資料，具體指摘原判決不適用何種法則或如何適用不當，
或所指摘原判決違法情事，顯與法律規定得為第三審上訴理由之
違法情形，不相適合時，均應認其上訴為違背法律上之程式，予
以駁回。本件原審經審理結果，認為上訴人甲○○有如原判決事
實欄所載與已判決確定共同正犯詹文輝（經第一審判處有期徒刑
一年十月，緩刑三年確定）共同違反銀行法犯行，事證明確，因
認第一審論上訴人以共同違反非銀行不得經營辦理國內外匯兌業
務規定之罪，處有期徒刑一年九月之判決，為無不合，予以維持
，駁回上訴人在第二審之上訴。已詳敘其調查、取捨證據之結果
及憑以認定犯罪事實之心證理由。從形式上觀察，原判決尚無足
以影響判決結果之違法情形存在。上訴意旨略稱：(一)、原判決對
於上訴人與共同正犯詹文輝間就本件犯行，如何具有犯意聯絡及
行為分擔、如何約定分享利益等情，記載均欠明確，且未敘明其
憑以認定之證據，原審復未令檢察官就起訴之事實舉證以實其說
，亦未斟酌上訴人及其辯護人於原審提出之有利抗辯，所為認定
，與證據法則、經驗法則有違。(二)、上訴人及其辯護人於原審一
再主張詹文輝於警詢及第一審偵、審中所述，僅提及上訴人有返
還詹文輝退股金及借貸之關係，未供稱上訴人與其共同為地下通
匯之行為等語；依詹文輝第一審所述，足見詹文輝意圖利用上訴
人之退股金為其經手之資金卸責，其並於民國九十六年九月四日
認罪，原判決未予詳查，顯有違誤。(三)、上訴人曾於原審請求傳
喚詹文輝，以查明其是否經由他人在大陸地區協助匯款、取款等
相關事宜；請求傳喚溫森錦、廖大權、黃燦昆等人，以查明上訴
人是否有依詹文輝指示將人民幣匯入其等帳戶；請求調閱詹文輝
及其配偶薛秀鳳自九十一年一月間至九十四年八月三十一日之入
出境資料，以查明詹文輝、薛秀鳳是否有進出大陸地區處理退股
金事宜；並請求傳喚薛秀鳳、葉玉瑛等人，以查明詹文輝與上訴
人間確有退股金返還之關係，並由葉玉瑛經手處理詹文輝退股事
宜。以上待證事實，俱與上訴人之利益有重大關係，惟未獲允准
，有應於審判期日調查之證據而未予調查之違法。(四)、依詹文輝
於第一審所述，足見上訴人涉案者僅有九十三年交付詹文輝退股
金人民幣四百二十萬元部分，惟原審竟將檢察官移送併辦之九十
一年至九十三年間通匯部分，亦認係上訴人與詹文輝共同犯罪之
行為，顯與事實不符，原審未予詳究，有調查未盡之違誤。(五)、
原審審判長於審判期日中，未依職權詳查本案相關證據；且對於
其憑以認定原判決附表（下稱附表）一、二所示新台幣換算成定
值人民幣，附表一、二匯款人之匯款時間自九十一年一月至九十
四年八月三十一日止，附表二編號一之客戶謝鳳珠匯入詹慧如帳
戶之金額為新台幣五千二百六十九萬九千二百九十六元等事實之
證據，暨中央銀行外匯局（八五）台央外柒字第二五一九號函及
財政部八十五年九月四日台融局（一）字第八五二四九五０五號
函等書證，均未提示宣讀並告以要旨，與未經合法調查無異，原
判決逕採為判決基礎，顯有違誤云云。惟按：(一)、採證認事，乃
事實審法院之職權，其對證據證明力之判斷，如未違背經驗法則
或論理法則，復已敘述其憑以判斷之心證理由，即不能任意指為
違法。原判決綜核證人即已判決確定之詹文輝於警詢、偵查及第
一審結證共同犯罪情節；證人即詹文輝之妻妹薛素英、詹文輝之
女詹惠如所證述提供帳戶予詹文輝使用之情形；證人即將資金從
台灣匯至大陸地區之客戶王天海等人所證述其等將資金匯入詹文
輝所指定之中國國際商業銀行（現更名為兆豐國際商業銀行）三
重分行帳號00000000000號或00000000000號帳戶，進行台灣與大
陸地區間之匯兌業務等情；證人即承辦警員江支展於第一審具結
證述本件查獲經過明確，並參酌薛素英、詹惠如上開帳戶之交易
明細表、台灣土地銀行入戶電匯申請書、建華銀行（現更名為永
豐商業銀行）匯款委託書及華南商業銀行匯款申請書等證據資料
，憑以認定上訴人等有共同違反非銀行不得經營辦理國內外匯兌
業務規定犯行之論據，而以上訴人所辯均為卸責之詞，殊無足取
，於理由內依憑調查所得之證據，詳加指駁；並說明：依上訴人
提出之廣東上島咖啡食品有限公司（下稱上島咖啡）之二００三
年十二月股利分配明細表記載詹文輝持股5%，分配金額人民幣十
五萬元及九十三年一月十三日之轉帳傳票記載支付詹文輝之公司
分紅人民幣十五萬元等情，可知詹文輝於九十三年一月間尚為上
島咖啡之股東，惟從附表一、二所示，附表一、二匯款人之匯款
時間自九十一年一月起至九十四年八月三十一日止，長達三年多
之久，核與上訴人供稱其支付人民幣四百二十萬元退股金予詹文
輝之時間，是在退股後約一個月內等語不符。再者，附表一、二
之匯款人匯款之金額高達新台幣一億餘元，亦遠多於上訴人所稱
之退股金人民幣四百二十萬元（約新台幣一千七百多萬元）。詹
文輝雖於第一審附和其詞，改稱：其係僱用大陸女子郭佩娟，在
大陸地區幫其處理交款予客戶指定之人，或匯款至客戶指定之帳
戶等事宜，並非係上訴人在大陸幫其匯款至客戶指定之帳戶云云
，惟詹文輝供稱其已五、六年未至大陸地區，且僅係以電話僱用
大陸女子郭佩娟等語，則大陸女子郭佩娟如何有高達新台幣一億
五千萬元之金錢可交款予客戶所指定之人或帳戶？詹文輝如何僅
以電話聯絡即將高達新台幣一億五千萬元之金錢交予他人？故詹
文輝於第一審之證詞，係迴護上訴人之詞，並非可採，自以上訴
人於警詢、偵查中之供詞為可信。所為論斷，核無違反客觀存在
之證據法則。上訴意旨任意指摘原判決理由不備、採證違法云云
，自非適法之第三審上訴理由。再原判決所引用之中央銀行外匯
局（八五）台央外柒字第二五一九號函及財政部八十五年九月四
日台融局（一）字第八五二四九五０五號函，未經原審於審判期
日提示，逕行援引，固有瑕疵，然原判決並非單憑上揭二項函件
為判決之基礎，且上訴意旨復未說明除去上開證據，原判決即不
能為同一事實之認定，故原判決此部分之違誤，難謂於判決有所
影響，依刑事訴訟法第三百八十條之規定，仍不得為合法之第三
審上訴理由。(二)、共同正犯之成立，祇須具有犯意之聯絡，行為
之分擔，不必每一階段犯行，均經參與。原判決以上訴人與詹文
輝明知非銀行不得經營辦理國內外匯兌業務，竟基於共同違法辦
理國內外匯兌業務之犯意聯絡，未經主管機關許可，接受不特定
客戶之委託，從事台灣與大陸兩地間之匯兌業務，其方式係由詹
文輝以其不知情之妻妹薛素英及其女詹惠如所開立之前揭中國國
際商業銀行三重分行帳戶，供如附表一、二所示之不特定客戶（
欲將資金從台灣匯至中國大陸）將新台幣匯入該等帳戶內，客戶
於匯款後即將匯款收據（俗稱水單）傳真或以電話通知詹文輝，
並告知大陸地區之收款人、匯款帳戶等資料，詹文輝再依當日媒
體刊登之匯率換算表，通知上訴人在大陸地區廣東省東莞將依當
日匯率換算表換算後之人民幣款項匯至附表一、二所示之不特定
客戶所指定之帳戶內，以此方式賺取匯率價差之利益，而共同非
法經營辦理台灣與大陸地區間之匯兌業務等情，因認上訴人與詹
文輝間就本件犯行，有犯意聯絡及行為分擔，均為共同正犯，經
核尚無違法，不容任意指摘而據以提起第三審上訴。(三)、刑事訴
訟法所稱依法應於審判期日調查之證據，係指與待證事實有重要
關係，在客觀上顯有調查必要性之證據而言，故其範圍並非漫無
限制，必其證據與判斷待證事實之有無，具有關聯性，得據以推
翻原判決，而為不同之認定者，始足當之。原判決已於理由三之
(二)、(三)、(四)說明：上訴人聲請傳訊證人溫森錦、廖大權、黃燦焜
到庭說明上訴人是否依詹文輝指示將人民幣匯入其等指定之帳戶
；以及聲請傳喚證人即上島咖啡會計葉玉瑛、證人即詹文輝之妻
薛秀鳳到庭證明上訴人與詹文輝確有辦理退股金等節。然查，證
人溫森錦、廖大權、黃燦焜均已證稱確有匯款將資金匯入詹文輝
所指定之上開中國國際商業銀行三重分行帳戶，進行台灣與大陸
地區間之匯兌業務等情，詹文輝亦證稱確有指示上訴人將人民幣
匯入上開證人指定之帳戶。是故，證人溫森錦、廖大權、黃燦焜
先將新台幣匯入詹文輝所指定之上開帳戶後，再由詹文輝指示上
訴人將人民幣匯入上開證人指定之帳戶之事實，已堪認定。且上
訴人身為上島咖啡之負責人，除親自匯款外，亦有交代他人為匯
款事宜之可能，證人溫森錦、廖大權、黃燦焜僅能證明確有匯兌
人民幣之情形，而無從證明上訴人究竟基於如何之內情而將人民
幣匯入其等指定之帳戶等情。另以上訴人所稱收購詹文輝之前投
資上島咖啡之股份一事，並未簽訂任何書面文件，且亦無法提供
因支付退股金人民幣四百多萬元而匯款至詹文輝所指定之大陸地
區帳戶之明細，就收購股份未簽訂書面契約，及已匯款支付退股
金卻無匯款明細等節，顯違常情。何況上訴人亦稱無法提出九十
三年九月至九十四年間按月給付予詹文輝之積欠退股金利息之憑
證，是故，上訴人辯稱：伊係因收購詹文輝之前投資上島咖啡之
股份，為償還詹文輝之退股金，方由上島咖啡之會計葉玉瑛處理
其退股金之事宜，並依詹文輝之指示，將錢交付予其指定之人，
或以匯款方式匯至詹文輝所指定之大陸地區帳戶云云，並不足採
。又以詹文輝縱於九十一年一月至九十四年八月三十一日之間，
未進入大陸地區，以及薛秀鳳於此期間曾進入大陸地區等情屬實
，然因均不能證明薛秀鳳進入大陸地區係為辦理退股金事宜，仍
無從資為上訴人有利或不利之認定。因認上訴人所為調查相關證
據之聲請，均無必要等旨甚詳（見原判決第六至八頁）。原審就
與待證事實無關之上開各該事項，未再為無益之調查，核與應於
審判期日調查之證據而未予調查之情形，並不相當。(四)、證人已
由法官合法訊問，且於訊問時予當事人詰問之機會，其陳述明確
別無訊問之必要者，不得再行傳喚，刑事訴訟法第一百九十六條
定有明文。證人詹文輝業於偵查及第一審具結作證甚詳，並由上
訴人及其辯護人於第一審進行詰問程序，原審未再傳訊，依上開
規定並不違法。上訴意旨任意爭執，仍非適法之第三審上訴理由
。(五)、其餘上訴意旨，經核亦係置原判決所為明白論斷於不顧，
仍持已為原判決指駁之陳詞再事爭辯，及對於事實審法院取捨證
據與自由判斷證據證明力等職權行使，徒以自己之說詞，任意指
摘，並為單純事實上之爭執，難認已符合首揭法定之第三審上訴
要件。其上訴違背法律上之程式，應予駁回。
據上論結，應依刑事訴訟法第三百九十五條前段，判決如主文。
中    華    民    國  九十九  年    五    月  二十八  日
                      最高法院刑事第九庭
                          審判長法官  邵  燕  玲
                                法官  李  伯  道
                                法官  孫  增  同
                                法官  李  英  勇
                                法官  施  俊  堯
本件正本證明與原本無異
                                      書  記  官
中    華    民    國  九十九  年    六    月    二    日
                                                     ｍ

司法院資訊處製作；財團法人民間司法改革基金會備份。
